臺灣高等法院民事判決　　　　　　　　　　　　　　九十二年度上字第一０七二號
　　上　訴　人　北宏實業有限公司
　　法定代理人　郭順鎰
　　訴訟代理人　劉敏卿律師
　　被　上訴人　甲○○　　　台北縣板橋市○○街二七九巷三四號五樓
　　訴訟代理人　莊乾城律師
　　複　代理人　林清源律師
右當事人間請求返還不當得利事件，上訴人對於中華民國九十二年九月三日台灣板橋
地方法院九十二年度訴字第八九五號第一審判決提起上訴，本院於九十三年七月十四
日言詞辯論終結，判決如下：
    主      文
上訴駁回。
第二審訴訟費用由上訴人負擔。
    事實及理由
一、上訴人起訴主張：
    (一)被上訴人為上訴人股東之一，於八十九年八月二十五日與其他股東即訴外人蔡
      義章等共十四人向臺灣士林地方法院（以下簡稱士林地院）聲請供擔保假處分
      ，禁止上訴人法定代理人郭順鎰行使上訴人董事職權，並選任蔡義章為上訴人
      之臨時管理人。嗣後被上訴人竟將其提供予法院之擔保金新台幣（下同）一百
      五十萬元轉借予上訴人，另向上訴人收取借款利息共三十六萬元，係屬無法律
      上之原因受有利益，致上訴人受有損害。
    (二)所謂債之更改，須當事人雙方有更改債務之意思，本件綜觀全卷，蔡義章並無
      此項表示。且根據被上訴人所主張，蔡義章應返還被上訴人一百五十萬元之借
      款與蔡義章擔任上訴人臨時管理人後，將自己應返還被上訴人之一百五十萬元
      之借款，經由被上訴人同意，交給上訴人支付公司貨款及員工薪水。然前者是
      被上訴人借款給蔡義章，後者是被上訴人借款給上訴人，不同之借款事實，均
      屬獨立存在，如何為債之更改？
    (三)被上訴人亦為假處分案之聲請債權人，其提供一百五十萬擔保金係為自己之利
      益而提供擔保金存放於法院，由上訴人帳戶資料，亦無任何證據顯示該一百五
      十萬元有進入上訴人銀行戶頭之紀錄，蔡義章自承未收取該一百五十萬元，該
      一百五十萬元明顯仍存放於法院之提存所，何況聲請假處分債權人中，擔保金
      應如何分擔，係屬其等內部之事無人知曉，被上訴人謂蔡義章應返還該一百五
      十萬元並無依據。再者，被上訴人聲請假處分之目的，係為停止上訴人法定代
      理人之職權，蔡義章旋並獲准擔任上訴人之臨時管理人，其竟將假處分案之擔
      保金視為上訴人公司之債務，其角色已嚴重混淆，何況其准擔任上訴人之臨時
      管理人之法院裁定又被撤銷，足證蔡義章等人聲請假處分案之原因事實，並無
      理由。
    (四)依新修正之公司法第二百零八條之一規定「臨時管理人，不得為不利於公司之
      行為。」此項規定為強行規定，依民法第七十一條規定，臨時管理人所為不利
      於公司之行為無效，亦即本件縱有債之更改約定，依上開規定，該行為無效。
      故被上訴人竟將假處分所提供擔保金轉借予上訴人，並向上訴人收取借款利息
      合計一百八十六萬元，自屬無法律上原因而受有利益，致上訴人受損害，爰依
      民法第一百七十九條不當得利之法律關係，請求被上訴人返還一百八十六萬元
      及法定遲延利息。
    (五)上訴聲明：(1)原判決廢棄。(2)被上訴人應返還上訴人一百八十六萬元及自起訴
      狀繕本送達翌日起至清償日止按年息百分之五計算之利息。
二、被上訴人則以：
    (一)被上訴人雖收受面額分別為一百五十萬元及五十八萬五千九百五十七元之支票
      二紙，係因被上訴人與蔡義章均為上訴人之股東，於八十九年間股東向法院聲
      請處分禁止上訴人法定代理人郭順鎰行使公司董事職權，經士林地院以八十九
      年度裁全字第一七一九號裁定被上訴人及蔡義章等人須提供一千零五十一萬元
      為擔保，始得假處分，因擔保金額龐大，蔡義章乃商請被上訴人於八十九年八
      月二十五日匯款一百五十萬元，供作擔保金之一部分，惟嗣後被上訴人及蔡義
      章等股東再度聲請士林地院假處分郭順鎰之董事職權，經士林地院八十九年度
      裁全字第二三八七號裁定被上訴人與蔡義章等人以五百九十六萬元供擔保後得
      假處分，被上訴人及蔡義章等人須提供之擔保金因此減少四百五十五萬元，蔡
      義章本應將被上訴人提出之一百五十萬元擔保金返還被上訴人，惟蔡義章擔任
      上訴人臨時管理人期間，發現上訴人無資金支付公司貨款及員工薪水，乃向被
      上訴人商量借用該筆一百五十萬元，並於九十年三月三十一日開立同面額支票
      交付被上訴人，以清償該筆借款；另票號ＡＴ0000000號，面額五十八
      萬五千九百五十七元之支票，係因被上訴人身為上訴人股東，因股東往來及介
      紹客戶購貨之佣金，並非上訴人所稱一百五十萬元之利息三十六萬元。被上訴
      人收受該筆款項亦有法律上原因。
    (二)原判決未曾謂被上訴人借款予蔡義章變更為被上訴人借款予上訴人，屬債之更
      改，上訴人爭執此，係屬曲解。又雖非為債之更改，亦屬債之變更之一種，依
      契約自由原則亦無不可。
    (三)關於假處分擔保金如何分擔、提供部分，被上訴確有提供一百五十萬元入帳，
      業經蔡義章於原法院證述屬實。且上訴人之臨時管理人蔡義章以上訴人名義向
      被上訴人借款，供上訴人公司周轉之用，係有利於上訴人，並無不當得利之情
      事。
    (四)答辯聲明：(1)上訴駁回。(2)如受不利判決，願供擔保請准免為假執行。
三、兩造不爭執之事實：
    (一)上訴人主張被上訴人及蔡義章等人均係上訴人股東，於八十九年間向士林地院
      聲請假處分，禁止上訴人法定代理人郭順鎰行使上訴人董事職權，經士林地院
      八十九年度裁全字第二三八七號裁定准聲請人供擔保後，禁止郭順鎰行使董事
      職權；又郭順鎰經假處分禁止行使上訴人董事職權期間，蔡義章經臺灣宜蘭地
      方法院（以下簡稱宜蘭地院）八十九年十月三十日以八十九年度司字第三號選
      任為上訴人之臨時管理人，嗣士林地院於九十一年七月十七日以九十一年度裁
      全聲字第一二五號撤銷前開假處分裁定確定後，宜蘭地院於九十二年一月二十
      四日以九十一年度司字第一一號裁定解任蔡義章之臨時管理人職務。系爭票號
      0000000號、0000000號，面額分別為五十八萬五千九百五十七
      元及一百五十萬元之支票二紙，係由蔡義章及張書致（上訴人之總經理）以臺
      灣中小企業銀行宜蘭分行○二四四○─三號帳戶之名義簽發交付予被上訴人，
      並由被上訴人提示兌現等事實，業據上訴人提出士林地院八十九年度裁全字第
      二三八七號民事裁定、士林地院執行命令、宜蘭地院院八十九年度司字第三號
      民事裁定、支票二紙、士林地院九十一年度裁全聲字第一二五號民事裁定、宜
      蘭地院十一年度司字第一一號民事裁定等影本為證，且為被上訴人所不爭執，
      堪信為真實。
    (二)被上訴人主張其在上訴人公司所有之事務皆由其當時未過世之配偶劉顯原處理
      ，亦為上訴人所不爭執，亦信屬實在。
四、兩造爭執點之論述：
    兩造爭執點厥為(一)系爭一百五十萬元係出借予上訴人抑或出借予訴外人蔡義章，
    被上訴人有無不當得利？(二)被上訴人是否曾收取利息三十六萬元，被上訴人有無
    不當得利？茲分述如次：
    (一)系爭一百五十萬元係出借予上訴人：
      上訴人主張被上訴人亦為假處分案之聲請債權人，其提供一百五十萬擔保金係
      為自己之利益而提供擔保金存放於法院，由上訴人公司帳戶資料，並無任何證
      據顯示該一百五十萬元進入上訴人銀行戶頭之紀錄，此為被上訴人所否認。查
      ，證人蔡義章於原法院審理時證稱：「被告（即被上訴人）部分有一百五十萬
      元，就入到公司帳戶，做公司營運資金，等於被告借給公司的錢。‧‧‧（原
      告訴訟代理人問：假處分的擔保金，是誰出的？）擔保金是我們幾個股東共同
      出資，被告並無出資供假處分之擔保金」（原審卷第七○、七一頁）。足證被
      上訴人原雖出資一百五十萬元，準備供作士林地院於八十九年七月十七日以八
      十九年度裁全字第一七一九號假處分裁定擔保金一千零五十一萬元之一部分，
      嗣後因被上訴人及蔡義章及其他股東再度聲請士林地院為假處分裁定，經該院
      於八十九年九月十八日以八十九年度裁全字第二三八七號裁定假處分擔保金為
      五百九十六萬元，故被上訴人所出之一百五十萬元並未供作五百九十六萬元之
      擔保金一部分。再查，依上訴人所提出該公司之日記帳載有股東往來劉顯原（
      被上訴人之夫）貸方一百五十萬元，且日期記載八十九年八月二十五日（本院
      卷第八二頁），足證被上訴人所匯款之一百五十萬元係借給上訴人。上訴人雖
      稱由上訴人公司日記帳（本院卷第七七頁）載有蔡義章保管被上訴人所匯的一
      百五十萬元，足證前開一百五十萬元並沒有入公司帳戶云云。惟若上訴人之主
      張為真，何以九十年一月十六日上訴人公司之日記帳記載有支付被上訴人之夫
      劉顯原二筆分別為一百五十萬元、五十八萬五千九百五十七元應付票據的款項
      ，前開票據係由當時上訴人之公司臨時管理人蔡義章及上訴人公司總經理張書
      致在發票人處蓋章後，交付予被上訴人提示（原審卷第十一頁）。雖該日記帳
      前開部分被打叉（見外放證物第十四頁），應屬上訴人不承認該日記帳臨訟始
      將之打叉。足認被上訴人係借款一百五十萬元予上訴人，並非上訴人所主張系
      爭一百五十萬元係出借予蔡義章個人，上訴人此部分主張，洵無可取。
    (二)被上訴人並未收取利息三十六萬元，自無不當得利：
      上訴人主張依劉顯原之付款明細表所示（本院卷第七八頁），被上訴人曾收取
      利息三十六萬元，有不當得利云云。查，依據上訴人所提出之公司日記帳，上
      訴人確曾支付劉顯原利息，惟並未如上訴人所主張之三十六萬元之多。蔡義章
      任上訴人臨時管理人期間，與被上訴人及其他股東約定，將系爭一百五十萬元
      供上訴人營運之用，並約定利息及紅利均以月息百分之五計算等情，業據蔡義
      章於原法院證述翔實（原審卷第七○頁），當時蔡義章既係上訴人之臨時管理
      人，性質上即屬上訴人之法定代理人，其所為之法律行為，效力當然及於上訴
      人，被上訴人收受利息，係屬有法律上之原因，並非不當得利。嗣後蔡義章臨
      時管理人身分雖經法院裁定撤銷，仍不影響其身為上訴人臨時管理人時所為之
      法律行為。
    (三)蔡義章任上訴人臨時管理人期間，與被上訴人及其他股東約定將被上訴人對上
      訴人之一百五十萬元不當得利請求權（被上訴人將一百五十萬元存入上訴人帳
      戶內，預備供上訴人營運之用，當時被上訴人既尚未與有權代表或代理上訴人
      之人就該一百五十萬元作何約定，上訴人當時屬無法律上之原因受有一百五十
      萬元之利益），轉作被上訴人對上訴人之借款，供上訴人使用，即屬債之更改
      ，亦即前開法律關係之當事人並無變更，只是兩造間將不當得利法律關係變更
      為借款關係，上訴人指摘本件非債之更改，係屬曲解。至於上訴人之臨時管理
      人蔡義章以上訴人名義向被上訴人借款，供上訴人公司周轉之用，屬有利於上
      訴人公司之行為，亦無違反公司法第二百零八條之一第一項規定，附此敘明。
五、蔡義章以上訴人臨時管理人之身分，簽發支票返還一百五十萬元借款暨利息及股
    東佣金五十八萬五千九百五十七元予被上訴人，屬有效之法律行為，且對上訴人
    有拘束力。上訴人既未舉證證明蔡義章任臨時管理人期間所為前揭法律行為，有
    何無效或得撤銷之原因，則被上訴人受領前開金額係屬有法律上原因，上訴人主
    張被上訴人有不當得利之行為，洵屬無據。
六、綜上所述，本件上訴人主張為不足採，被上訴人抗辯尚屬可信。從而，上訴人主
    張本於不當得利之法律關係，請求被上訴人給付，為無理由，不應准許。其假執
    行之聲請亦失所附麗，應併予駁回。原審為上訴人敗訴之判決，及駁回其假執行
    之聲請，並無不合。上訴意旨指摘原判決不當，求予廢棄改判，為無理由，應予
    駁回。
七、本件事證已臻明確，兩造其餘攻擊防禦方法，經審酌後，或與本件無涉，或與判
    決結果不生影響，毋庸一一論列。
八、據上論結，本件上訴為無理由，依民事訴訟法第四百四十九條第一項、第七十八
    條，判決如主文。
中　　　華　　　民　　　國　　九十三　　年　　　七　　　月　　二十八　　日
                              民事第三庭
                                  審判長法  官  吳  謙  仁
                                        法  官  魏  大  喨
                                        法  官  蘇  瑞  華
正本係照原本作成。
如不服本判決，應於收受送達後二十日內向本院提出上訴書狀，其未表明上訴理由者
，應於提出上訴後二十日內向本院補提理由書狀（均須按他造當事人之人數附繕本）
上訴時應提出委任律師或具有律師資格之人之委任狀；委任有律師資格者，另應附具
律師資格證書及釋明委任人與受任人有民事訴訟法第四百六十六條之一第一項但書或
第二項（詳附註）所定關係之釋明文書影本。
中　　　華　　　民　　　國　　九十三　　年　　　七　　　月　　二十九　　日
　　　　　　　　　　　　　　　　　　　　書記官  賴  以  真
附註：
民事訴訟法第四百六十六條之一（第一項、第二項）：
對於第二審判決上訴，上訴人應委任律師為訴訟代理人。但上訴人或其他法定代理人
具有律師資格者，不在此限。
上訴人之配偶、三親等內之血親、二親等內之姻親，或上訴人為法人、中央或地方機
關時，其所屬專任人員具有律師資格並經法院認為適當者，亦得為第三審訴訟代理人
。
